臺灣板橋地方法院刑事判決　　　　　　　96年度訴字第2019號
公　訴　人　臺灣板橋地方法院檢察署檢察官
被　　　告　乙○○
選任辯護人　唐達興律師
上列被告因偽造文書案件，經檢察官聲請以簡易判決處刑（96年
度偵字第2369號），本院改依通常程序審理，判決如下：
    主  文
乙○○無罪。
    理  由
一、公訴意旨略以：被告乙○○前係皇旗光電科技股份有限公司
    （址設臺北縣板橋市○○路105 號1 樓，下稱皇旗公司）之
    總經理，負責簽發該公司支票及處理其他財務事宜，明知甲
    ○○業於民國89年9 月17日，辭任該公司負責人一職，而不
    得再以其印章作為皇旗公司小章使用，竟基於偽造私文書之
    犯意，於甲○○離職後之某日，在皇旗公司內，以該公司之
    名義，簽發付款人第一商業銀行中和分行、票號NA0000000
    號、發票日90年1 月20日、面額新臺幣（下同）100 萬元之
    支票1 紙，且未經甲○○之同意，在該紙支票發票人欄之皇
    旗公司印文旁，盜蓋甲○○之印章，以示該紙支票由甲○○
    以皇旗公司負責人之身分予以簽發，足生損害於甲○○，因
    認被告涉犯刑法第216 條、第210 條之行使偽造私文書罪嫌
    。
二、按犯罪事實應依證據認定之，無證據不得認定犯罪事實；不
    能證明被告犯罪者，應諭知無罪之判決，刑事訴訟法第154
    條第2 項、第301 條第1 項分別定有明文。所謂證據，須適
    於為被告犯罪事實之證明者，始得為斷罪之資料；如未能發
    現相當證據，或證據不足以證明，自不能以推測或擬制之方
    法，以為裁判之基礎（最高法院29年上字第3105號、40年台
    上字第86號判例參照）。且刑事訴訟上證明之資料，無論其
    為直接或間接證據，均須達於通常一般之人均不致有所懷疑
    ，而得確信其為真實之程度，始得據為有罪之認定，若其關
    於被告是否犯罪之證明未能達此程度，而有合理懷疑之存在
    ，致使無從形成有罪之確信，根據「罪證有疑，利於被告」
    之證據法則，即不得遽為不利被告之認定（最高法院76年台
    上字第4986號判例參照）。其以情況證據（即間接證據）斷
    罪時，尤須基於該證據在直接關係上所可證明之他項情況事
    實，本乎推理作用足以確證被告有罪，方為合法，不得徒憑
    主觀上之推想，將一般經驗上有利被告之其他合理情況逕予
    排除（最高法院32年上字第67號判例參照）。
三、本件公訴人認被告乙○○涉犯偽造文書罪嫌，無非以被告之
    供述、告訴人甲○○及代理人邱創舜律師於偵訊時之指訴、
    證人張西川、黃功全於偵訊時之證述、支票、第一商業銀行
    存款印鑑卡及經濟部公司執照等影本各1 紙，為其主要論據
    。訊據被告固坦承上揭以皇旗公司名義簽發之支票1 紙，其
    發票人欄上「甲○○」印文1 枚，係伊蓋印無訛，惟堅決否
    認有何偽造文書犯行，辯稱：皇旗公司之負責人原係甲○○
    ，伊與甲○○係同學關係，應甲○○之邀，出任皇旗公司之
    總經理，而李慶錩自89年9 月17日起辭任皇旗公司負責人，
    由張西川繼任，當時皇旗公司尚未至往來銀行辦妥支票印鑑
    章之變更手續，仍沿用原來之公司大、小章（其中之小章即
    本件「甲○○」印文所由之章），因甲○○不信任張西川，
    將該枚小章交由伊保管，並授權伊在皇旗公司之支票上蓋用
    ，上揭以皇旗公司名義簽發之支票1 紙，係用來支付股東黃
    坤國之退股款，甲○○有同意蓋章，可能時間太久而忘記，
    才對張西川、黃坤國提出刑事告訴等語。
四、經查：
（一）甲○○前係皇旗公司之負責人，皇旗公司先後於87年、89
      年間，向第一商業銀行中和分行、華僑銀行樹林分行申請
      支票存款帳戶，均以刻有「皇旗光電股份有限公司」、「
      李慶錩」之印章各1 枚，作為該公司留存印鑑之大、小章
      ，且截至90年8 月23日列為拒絕往來戶為止，均未辦理完
      成印鑑變更，此有上開銀行印鑑卡影本各1 紙附卷可稽（
      見95年度偵字第23309 號卷第49頁、本院訴字卷第40頁）
      。參以甲○○到庭所證：我之前曾被推選為皇旗公司負責
      人，於89年9 月17日離職，由張西川接任……當初他們沒
      有跟我講何時會完成銀行的印鑑變更，我也沒有限定應在
      何時以前將印章交還給我等語（見本院訴字卷第50、51頁
      ），足認被告所辯：甲○○辭任負責人後，皇旗公司因尚
      未至往來銀行辦妥支票印鑑章之變更手續，仍沿用原來之
      公司大、小章等語，並非子虛。
（二）公訴人所指被告涉嫌偽造文書之支票1 紙（影本見94年度
      交查字第1838號卷第7 頁），依目視觀之，其發票人欄上
      所蓋印文，核與上揭印鑑卡留存之印文相符，且甲○○自
      始至終均不曾爭執該印文之真正，顯係持用皇旗公司沿用
      之大、小章蓋印無誤。而皇旗公司簽發該紙支票之緣由，
      係為交付予其上受款人欄所載之黃坤國，蓋因黃坤國原係
      皇旗公司業務部亞太區經理，於88年4 月9 日曾向中興商
      業銀行板橋分行貸款80萬元，另支付現金20萬元，合計出
      資100 萬元，參與皇旗公司之公開發行增資，嗣因增資無
      法順利完成，皇旗公司始簽發上開支票1 紙作為退股款等
      情，業據黃坤國於檢察官偵訊時供明無訛（同上卷第17頁
      ），並提出中興銀行板橋分行存摺、在職證明等影本為憑
      （同上卷第20至23頁）。另經本院核閱皇旗公司登記案卷
      ，該公司確於88年3 月15日經董事會決議公開發行新股，
      出資股東名冊列有黃坤國，且黃坤國確有於88年4 月9 日
      匯款80萬元至該公司設於第一商業銀行活期儲蓄存款帳戶
      內；嗣於89年9 月19日，該公司董事會決議該次現金增資
      員工、股東已繳納股款部分，全數加計年息百分之5 退還
      ，此觀該案卷內所附董事會決議錄、股東名冊、存摺等影
      本甚明，足認被告所辯：上揭以皇旗公司名義簽發之支票
      1 紙，係用來支付股東黃坤國之退股款等語，洵非全然無
      稽。
（三）證人甲○○於本院審理時具結證稱：離職後，我本來有把
      小章（即被告持以在上開支票之發票人欄上蓋用「甲○○
      」印文之章）帶走，但因負責人還沒有變更，我把小章交
      給被告，……因為我不信任張西川，所以才把小章交給被
      告，委託他幫我蓋章，……當時因我人已不在皇旗公司，
      怕公司無法營運，所以概括授權給被告蓋章，……只要是
      在公司正常運作下簽發的支票，我就授權被告幫我蓋章等
      語（見本院訴字卷第50、51頁）。上開證詞，核與一般經
      驗法則無違，足認被告所辯：當時係因甲○○於辭任負責
      人後，不信任繼任之張西川，始將該枚小章交由伊保管，
      並授權伊在皇旗公司之支票上蓋用等語，核屬有據。
（四）綜上所述，本件被告辯稱皇旗公司係沿用原來之公司大、
      小章，簽發上開支票1 紙，用來支付股東黃坤國之退股款
      ，而因甲○○將其印章交由伊保管，並授權伊在皇旗公司
      之支票上蓋用，始在該紙支票發票人欄上蓋用該印章等語
      ，尚非全然無足採信。甲○○既經授權被告蓋用印章，則
      被告持該印章在支票上蓋用印文1 枚，顯與刑法偽造文書
      罪之要件不合。而公訴人所提上揭全部證據，均無從證明
      被告有何犯罪情事，是本件公訴人認被告涉犯刑法偽造文
      書罪嫌，尚嫌率斷。
五、從而，本件依公訴人所提全部證據，不足為被告犯偽造文書
    罪之證明，仍有合理懷疑之存在，依「罪證有疑，利於被告
    」原則，不能僅以推測或擬制之方法，為被告有罪之認定。
    此外，復查無其他證據足資證明被告確有公訴人所指之上開
    犯行，揆諸首開說明，公訴人既不能證明被告犯罪，依法應
    為被告無罪之諭知，以昭審慎。
據上論斷，應依刑事訴訟法第452 條、第301 條第1 項，判決如
主文。
本件經檢察官沈志成到庭執行職務。
中　　華　　民　　國　　96　　年　　9 　　月　　6 　　日
                  刑事第十五庭  審判長法　官　陳鴻清
                                    　法　官　劉安榕
                                    　法　官　朱嘉川
以上正本證明與原本無異。
如不服本判決，應於判決送達後10日內，向本院提出上訴狀。
                                      書記官　陳聖儒
中　　華　　民　　國　　96　　年　　9 　　月　　21　　日
